最高法院刑事判決　　　　　　　　　 111年度台上字第1191號
　　　　　　　　　　　　　　　　　 111年度台上字第1192號
上　訴　人　李佳瑩（原名李慧綺）





　　　　　　張祐銘



上　一　人
選任辯護人　黃燦堂律師
上　訴　人　許仁忠




上列上訴人等因違反毒品危害防制條例等罪案件，不服臺灣高等
法院高雄分院中華民國110 年9 月22日第二審判決（110 年度上
訴字第612 、614 號，起訴案號：臺灣屏東地方檢察署108 年度
偵字第3300號，追加起訴案號：同署108 年度偵緝字第585 號）
，提起上訴，本院判決如下：
    主  文
上訴駁回。
    理  由
一、按刑事訴訟法第377 條規定，上訴於第三審法院，非以判決
    違背法令為理由，不得為之。是提起第三審上訴，應以原判
    決違背法令為理由，係屬法定要件。如果上訴理由書狀並未
    依據卷內訴訟資料，具體指摘原判決不適用何種法則或如何
    適用不當，或所指摘原判決違法情事，顯與法律規定得為第
    三審上訴理由之違法情形，不相適合時，均應認其上訴為違
    背法律上之程式，予以駁回。
二、上訴人李佳瑩（原名李慧綺）、張祐銘、許仁忠上訴意旨略
    以：
  ㈠我李佳瑩（原名李慧綺）在員警知悉本案犯罪前即主動向警
    方坦承犯行，應符合自首減刑之要件，原審未依刑法第62條
    前段之規定減刑，又未能審酌上情依刑法第59條酌減其刑之
    規定，給予我減刑寬典，且未說明其理由，自有判決不適用
    法則並理由欠備之違誤，為此提起上訴，求予重量輕刑。
  ㈡我張祐銘涉犯本案係受同案被告李佳瑩之指示將毒品轉交予
    購毒者謝奇倫，次數僅一次，且所收取之款項亦悉數交予林
    佳瑩，我未獲利，也無營利之意圖，僅係李佳瑩之工具，不
    能因為我有收取金錢、交付毒品，就認為我有「營利意圖」
    、「販賣獲利」之主觀知、欲，我祇是幫忙李佳瑩代送毒品
    、收取款項，所涉犯行當僅止於幫助販賣，原審未能詳酌上
    情、說明理由，遽為我共同販賣毒品之論斷，自有判決適用
    法則不當並理由欠備之違失。
  ㈢我許仁忠主要是因購毒者蕭博仁與李佳瑩不熟，才由我當中
    間人代為聯繫李佳瑩，其2 次所購毒品，都是李佳瑩所有，
    也是由李佳瑩親手交付，蕭博仁所賒欠之款項，則由我擔保
    負責，我沒有「營利之意圖」，祇是毒友間互相幫忙而已，
    不應該被論以共同販賣毒品，況我之前無販賣毒品前科，實
    無為此微利，甘冒販賣毒品刑事重罪處罰風險之理，而我僅
    係幫助施用毒品，原判決未能究明前情，遽逕為共同販賣毒
    品重罪之論斷，顯然判決理由矛盾、適用法則不當；此外，
    原判決所援證人蕭博仁之證詞，係遭警誘導所陳，內容不實
    ，存有瑕疵，為此曾於偵查中，舉證證人蕭敏男以自清，自
    始無爭取偵審自白減刑之機會，嗣在第一審請求傳喚證人蕭
    敏男未果，勘驗蕭博仁、黃子宸及李佳瑩等人之偵訊錄影音
    光碟，又見該等光碟有影無聲而有瑕疵，於此情狀我為免證
    據調查曠日廢時、消耗司法資源，乃於原審審理時坦承所有
    犯行，有悔悟之意，原審未慮及此，遽逕維持第一審之量刑
    判斷，亦有可議。
三、惟查：
  ㈠刑法第62條前段規定：對於未發覺之罪自首而受裁判者，得
    減輕其刑，係以對於未發覺之犯罪，在有偵查或調查犯罪職
    權之公務員知悉犯罪事實及犯人前，向職司犯罪偵（調）查
    之公務員告知其犯罪事實，且有接受法院裁判之主觀意思及
    客觀事實者，始克當之。苟犯罪行為人自首犯罪後，無正當
    理由拒不到案，或故意逃逸無蹤，經通緝始行歸案者，可見
    其顯無悔罪投誠而接受裁判之意思，即與自首之要件不符。
    又刑法第59條之酌量減輕其刑，必須犯罪另有特殊之原因與
    環境，在客觀上足以引起一般同情，認為即使予以宣告法定
    最低度刑期尤嫌過重者，始有其適用。此所謂法定最低度刑
    ，固包括法定最低本刑；惟遇有其他法定減輕之事由者，則
    應係指適用其他法定減輕事由減輕後之最低度刑而言。倘被
    告別有其他法定減輕事由者，應先適用法定減輕事由減輕其
    刑後，猶認其犯罪之情狀顯可憫恕，即使科以該減輕後之最
    低度刑仍嫌過重者，始得適用刑法第59條規定酌量減輕其刑
    。此項犯罪情狀是否顯可憫恕而酌量減輕其刑之認定，同屬
    事實審法院得依職權自由裁量之事項，自非許當事人逕憑己
    意，指稱法院未依刑法第59條酌減其刑，即有判決不適用法
    則之違法。
    卷查，李佳瑩主張其所為合於刑法所規定自首之要件，固有
    員警職務報告在卷可佐（見第一審訴字第1140號卷一第 375
    頁），惟第一審首2 次開庭通知書，前已向李佳瑩合法送達
    （有送達證書在卷可參，詳見同上卷第129、203頁），然李
    佳瑩均未到庭，囑警拘提亦無著，經警查訪鄰人亦表示「久
    未見此人」，亦有拘提報告書在卷可稽（見同上卷第241 頁
    ），其選任辯護人更當庭向法院表示「聯繫不上被告李佳瑩
    」、「完全無法聯絡被告」等語（見同上卷第155、245 頁）
    ，可見李佳瑩故意逃逸而迴避到庭接受審判。從而，原判決
    以李佳瑩於第一審審理期間，屢次傳拘無著，經第一審於民
    國109年2月27日發布通緝後，始於同年3 月18日緝獲歸案，
    李佳瑩雖自首犯罪，然在法院審判過程中卻拒不到案，長期
    逃逸無蹤，顯見其並無接受裁判之主觀意思與客觀事實，因
    認其所為尚與刑法第62條前段規定自首之要件不合，而不能
    依上開規定減輕其刑，已於理由內論敘說明綦詳（見原判決
    第8頁第4至12行)，核其此部分論斷，於法尚無違誤。
    原判決復於其理由欄四─㈡─⒊內，就李佳瑩本件所犯何以
    無刑法第59條「法重情輕」、「可堪憫恕」的情形之理由，
    詳予析述，並指出：甲基安非他命對我國社會安全秩序維護
    及國民健康危害至鉅，為法所不容而嚴厲禁止，於現今一般
    國民社會感情，販賣第二級毒品非可輕易憫恕之犯罪。李佳
    瑩有毒品前科，未深切體認毒品危害己身之鉅，及早謀求脫
    離毒害之道，未能記取教訓，竟仍有本案犯行，其犯罪情狀
    尚無客觀上足以引起一般人同情而有情輕法重之情形。再衡
    以李佳瑩所犯修正前販賣第二級毒品之法定最低本刑7 年以
    上有期徒刑，因符合修正前毒品危害防制條例第17條第2 項
    減刑規定，減輕後，最低處斷刑度為3年6月有期徒刑，與其
    罪責已相當，無猶嫌過重的情狀。原判決因而維持第一審論
    處李佳瑩以（修正前）共同販賣第二級毒品2 罪刑（各宣處
    有期徒刑3年10月）暨定其應執行刑有期徒刑5年2 月之判決
    及所為相關沒收、追徵之諭知，駁回李佳瑩在第二審之上訴
    。經核於法並無不合。李佳瑩此部分上訴意旨置原判決明確
    之論斷於不顧，猶執其不為原審所採信之同一辯解，再事爭
    執其所為符合自首之要件，應給予減刑、酌減刑之寬典云云
    ，自非適法的第三審上訴理由。
  ㈡證據之取捨、證明力判斷與事實的認定（含是否合於共同正
    犯之成立要件），均屬事實審法院得自由裁量判斷之職權，
    此項職權之行使，倘不違背客觀存在之經驗法則或論理法則
    ，即無違法可言，觀諸刑事訴訟法第155 條第1 項規定甚明
    ，自無由當事人任憑己意，指摘為違法，而執為上訴第三審
    合法理由的餘地。且法院認定事實，並不悉以直接證據為必
    要，其綜合各項調查所得的直接、間接證據，本於合理的推
    論而為判斷，要非法所不許。犯罪客觀面固需有補強證據；
    惟犯罪主觀面係以被告內心狀態為探討對象，通常除自白外
    ，並無其他證據存在，若由客觀事實存在可得推論其主觀犯
    意時，則即為已足。
    又刑法第28條所定之共同正犯，祇要行為人彼此之間，具有
    犯意聯絡、行為分擔，即可成立；此犯意之聯絡，不僅限於
    明示，縱屬默示，亦無不可，且無論事前或事中皆同，因出
    於共同犯罪的意思，分工合作，一起完成，即應就其等犯罪
    的全部情形，共同負責。再者，關於正犯、幫助犯之區別，
    係以行為人主觀的犯意及客觀的犯行作為標準。詳言之，凡
    以自己犯罪的意思而參與犯罪，無論其所參與者是否犯罪構
    成要件的行為，皆為正犯；縱以幫助他人犯罪的意思而參與
    犯罪，所分擔者，苟係犯罪構成要件（以內）之行為，亦為
    正犯；祇有出於幫助他人犯罪的意思，而參與犯罪構成要件
    「以外」之行為，始為幫助犯。就販賣毒品以言，舉凡接洽
    交易、討價還價，送交毒品、收取價金等各項作為，皆屬販
    賣毒品的構成要件以內行為，一旦參與，即屬共同正犯，而
    非單純幫助犯。
  ⒈關於張祐銘部分：
    關於原判決事實欄二所載毒品交易，張祐銘既迭在警詢、偵
    查及歷審中，均自白知悉李佳瑩有在販賣毒品，有聽從李佳
    瑩的指示，前往屏東市○○里某路段旁送交毒品給向李佳瑩
    「購買」毒品的謝奇倫，並收取價金、轉交李佳瑩，為此李
    佳瑩有提供少量甲基安非他命供其施用等語，核與李佳瑩供
    述相符，足見知情而參與販賣毒品犯罪的構成要件以內行為
    ，自該當販賣毒品的共同正犯。原判決復以張祐銘於偵查中
    自承知悉李佳瑩有販賣毒品，又於第一審審理中供稱：當時
    跟謝奇倫收新臺幣（下同）700 元，錢交回去給李佳瑩各等
    語，乃認張祐銘既有為李佳瑩收取金錢之意思，對於李佳瑩
    本次交付毒品係為求牟取利益而屬販賣乙情，自有所悉，其
    主觀上具有營利意圖等旨（見原判決第5 頁第17至25行）。
    原判決關此部分，已詳敘其所憑的證據及認定的理由。所為
    論斷，亦俱有卷證資料覆按。原判決因而維持第一審論處張
    祐銘以（修正前）共同販賣第二級毒品罪刑（並適用偵審自
    白販賣毒品減刑的規定，於〈修正前〉法定本刑「無期徒刑
    或7年以上有期徒刑」減輕之範圍內，宣處有期徒刑3年6 月
    ）之判決，駁回張祐銘在第二審之上訴。從形式上觀察，經
    核於法並無不合。張祐銘上訴意旨置原判決已明白論斷的事
    項於不顧，猶執陳詞，就屬原審採證、認事職權的適法行使
    ，任憑己意，異持評價，妄指違法，仍為單純的事實爭議，
    不能認為合法的上訴第三審理由。
  ⒉關於許仁忠部分：
    本件原判決認定許仁忠有其事實欄一所載與李佳瑩共同販賣
    第二級毒品等犯行，主要係依憑：證人即購毒者蕭博仁於偵
    查中，證實確有與許仁忠聯絡購毒，約定以每1 小包（重約
    1錢）甲基安非他命，5,000元之代價購買，有部分價金則以
    賒欠方式為之，並在李佳瑩租屋處，完成毒品交易2 次，每
    次1 小包之事；證人黃山耘（原名黃子宸）於偵查中，直言
    有陪同蕭博仁前往購毒、目睹許仁忠、李佳瑩與蕭博仁間毒
    品交易之經過的證言；許仁忠於原審所為與前述證人所證購
    毒情節相符的自白陳述；證人即共犯被告李佳瑩亦證實上情
    ；並有指認犯罪嫌疑人紀錄表、自願受搜索同意書、屏東縣
    政府警察局屏東分局搜索扣押筆錄、扣押物品目錄表、搜索
    扣押過程蒐證照片、李佳瑩行動電話畫面翻拍照片及蒐證照
    片、毒品初步檢驗報告表等各項證據資料，乃認定許仁忠確
    有如原判決事實欄一所載與李佳瑩共同販賣第二級毒品之犯
    行，因而維持第一審關此部分論處許仁忠以（修正前）共同
    販賣第二級毒品罪刑，駁回許仁忠在第二審之上訴，原判決
    復就許仁忠於本件所為何以具有營利之意圖，於其理由欄二
    ─㈢內，析述：李佳瑩已坦承所犯具有營利意圖，而證人蕭
    博仁於偵查中亦證實，到現場向許仁忠表示說要買1 錢，許
    仁忠回以要5,000 元並同意賒欠等情，可徵許仁忠有收取金
    錢之意思，對於李佳瑩交付毒品是為求牟取利益而屬販賣，
    自已知悉，其主觀上就此部分當具有營利之意圖等旨（見原
    判決第5 頁第12至17行），是以，許仁忠非為蕭博仁毒品之
    施用，居中聯絡，代為購毒，絕非幫助施用毒品，甚明。
    以上所為事實認定及得心證理由，都有各項證據資料在案可
    稽，既係綜合調查所得之各項直接、間接證據而為合理推論
    ，自形式上觀察，即未違背客觀存在的經驗法則、論理法則
    ，且事證已臻明確。許仁忠此部分上訴意旨置原判決已明白
    論斷的事項於不顧，猶執陳詞，就屬原審採證、認事職權的
    適法行使，依憑主觀漫指原判決不當，核非適法的第三審上
    訴理由。
  ㈢關於刑之量定，事實審法院本有依個案具體情節裁量之權限
    ，倘科刑時係以行為人之責任為基礎，並審酌刑法第57條各
    款所列情狀，而其所量之刑，倘未逾越法律所規定之範圍（
    即裁量權行使之外部性界限），亦無違反比例、公平及罪刑
    相當原則者（即裁量權行使之內部性界限），即不得任意指
    為違法。
    原判決就許仁忠量刑部分，其理由載敘：第一審審酌許仁忠
    前經觀察、勒戒執行完畢，應知國家對於查緝毒品相關犯罪
    禁令甚嚴，並知施用毒品之害處，戒除毒癮之不易，一旦染
    上毒癮，不僅戕害個人身心健康，亦造成家人之痛苦，一般
    施用者為圖購買毒品解癮，往往不惜耗費鉅資以致散盡家財
    ，非但可能連累親友，甚或鋌而走險實施各類犯罪，則流通
    毒品所及，非僅多數人之生命、身體受其侵害，社會、國家
    之法益亦不能倖免，當非個人一己之生命、身體法益所可比
    擬，竟仍為販賣毒品犯行，所為實不足取，並審酌其犯後矢
    口否認犯行之態度（於第一審否認犯行）；兼衡其販賣之毒
    品種類為甲基安非他命、各次販賣毒品之價格為5,000 元、
    販賣毒品對象人數為蕭博仁1 人、動機、目的、手段、品行
    、自陳之生活狀況、智識程度等一切情狀，就其事實欄一所
    示2 次販賣第二級毒品之犯行，分別適用累犯加重其刑之規
    定於（修正前）法定本刑「無期徒刑或7 年以上有期徒刑」
    加重之範圍內（法定本刑無期徒刑部分，依法不得加重），
    各量處有期徒刑7年6月；並衡以上開犯行之罪質及所侵害之
    法益，犯罪時間為同日，販賣毒品對象人數均為蕭博仁1 人
    ，價金合計為1 萬元，考量整體犯罪過程之各罪關係、所侵
    害法益之性質、數罪對法益侵害之加重效應及罪數所反應行
    為人人格及犯罪傾向等情狀，予以綜合判斷，並定其應執行
    刑為有期徒刑9 年。原審另衡諸許仁忠歷經警詢、偵查及第
    一審均否認犯行，迨至原審審理中始坦認犯行，犯後態度雖
    有改變，但考量其在長達2 年多之偵審程序中均否認犯行，
    未見悔意，迨至上訴原審後始坦認犯行，究其目的或在求得
    輕判，難認係出於真心悔悟，且第一審前述量刑並無過苛、
    過重之情事，縱令上訴第二審後更易其詞坦承犯行，第一審
    量刑亦無不當之處，而應予維持之旨（見原判決第9 、10頁
    、第12頁第11至17行）。核已依刑法第57條各款情狀斟酌記
    述，兼顧相關有利與不利之科刑資料，且係量處依累犯加重
    後處斷刑之低度刑，難認有何濫用刑罰其裁量權限或違反內
    部性界限之違法。許仁忠此部分上訴意旨指摘原審量刑未審
    酌其已坦承犯行、真心悔悟，量刑失之過重云云，或與卷內
    訴訟資料不合，或係就原審量刑裁量職權之合法行使，漫持
    己見而為爭執，均非合法之上訴第三審理由。
四、以上及其餘上訴意旨，或未依據卷內訴訟資料具體指摘原判
    決有何違背法令之情形，或置原判決所為明白論斷於不顧，
    或係就事實審法院採證認事及量刑裁量之合法行使，徒以自
    己說詞，任意指為違法，俱難認已符合首揭法定之上訴要件
    ，應認上訴人等之上訴均為違背法律上之程式，均予以駁回
    。
據上論結，應依刑事訴訟法第395條前段，判決如主文。
中    華    民    國   111    年    3     月    17    日
                  刑事第二庭審判長法  官  林  勤  純  
                                  法  官  王  梅  英  
                                  法  官  莊  松  泉  
                                  法  官  吳  秋  宏  
                                  法  官  李  釱  任  
本件正本證明與原本無異
                                  書記官
中    華    民    國   111    年    3     月    23    日